臺灣桃園地方法院民事判決　　　　　　　　　　　　九十二年度簡上字第二二五號
　　上　訴　人　乙○○
　　訴訟代理人　杜淑君律師
　　被上訴人　　甲○○
　　訴訟代理人　鄭仁壽律師
右當事人間請求拆屋還地事件，上訴人對於民國九十二年七月十七日本院中壢簡易庭
九十一年簡字第八八五號第一審判決提起上訴，於民國九十三年十月二十六日言詞辯
論終結，本院判決如左：
    主      文
原判決關於命上訴人拆除坐落桃園縣中壢市○○段第一一三七地號土地上面積一．四
四平方公尺之建物並返還土地，暨命給付超過自民國九十年四月一日起至返還土地之
日止，每月給付被上訴人新台幣伍拾伍元，及自民國九十一年三月九日起至清償日止
，按年息百分之五計算之利息，及該部分假執行之宣告，暨訴訟費用之裁判均廢棄。
右開廢棄部分，被上訴人在第一審之訴及其假執行之聲請均駁回。
其餘上訴駁回。
第一審（除確定部分外）、第二審訴訟費用由上訴人負擔三分之一，餘由被上訴人負
擔。
    事      實
甲、上訴人方面：
一、聲明：求為判決：（一）原判決不利於上訴人部分廢棄。（二）被上訴人於第一
    審之訴及假執行之聲請均駁回。
二、陳述：除與原判決記載相同者，茲引用之外，補稱：坐落於桃園縣中壢市○○段
    第一一三七地號土地（下稱系爭土地）與上訴人所有同段第八五二地號土地相連
    ，上訴人於改建第八五二地號土地上建物（下稱系爭建物）前，為確定與相鄰土
    地界址，曾於民國八十八年間委請桃園縣中壢地政事務所辦理鑑界測量，依據測
    量結果製作之宗地資料顯示，上訴人所有第八五二地號土地面寬達五點九零六公
    尺，建物面寬僅五點八九公尺，上訴人亦取得建物使用執照，被上訴人所有系爭
    土地及同段第六九二地號土地面寬為七點八三公尺，其上建物面寬為七點八二公
    尺，兩造均未越界建築。而被上訴人於八十九年間申請鑑界測量，桃園縣中壢地
    政事務所於釘立鋼釘為界標時，竟將與上訴人所有同段第八五二地號土地相鄰之
    同段第八五一地號土地上建物之牆壁誤為共同壁，並以該壁之中心點為界標所在
    ，定兩造間相鄰之前開土地之界標，非以八十八年間測量時所定界標定之，致兩
    造間相鄰土地界線右移，產生上訴人占用系爭土地之現象，此次測量明顯失誤。
    被上訴人於同段第六九二地號及系爭土地上興建房屋及儲物間，依據都市計畫法
    台灣省施行細則第三十二條規定，住宅區之建蔽率不得超過百分之六十，上開二
    筆土地面積總計一百零二點八二平方公尺，其可得建築面積為六十一點六九平方
    公尺，即使被上訴人日後改建亦須預留四十一點一三平方公尺，故縱使上訴人返
    還占用系爭土地一點四四平方公尺，亦非可供被上訴人建築之用，況被上訴人短
    期間內顯無改建計畫，上訴人返還土地勢必拆除建物主要牆面（內有二排鋼筋及
    五根主要樑柱），將使原支撐建物結構安全之鋼筋遭破壞而影響安全，被上訴人
    所得利益即少，上訴人及社會所受損害甚鉅，被上訴人之請求顯為權利濫用。
三、證據：除援用第一審所提證據外，另提出照片十三幀、桃園縣中壢地政事務所於
    九十一年四月二十四日土地複丈成果圖及八九中地二數字第０一七四００號函、
    地圖、建物登記謄本、內政部土地測量局測籍字第０九一００一七五一九－一號
    函各一件為證，並聲請內政部土地測量局複丈。
乙、被上訴人方面：
一、聲明：求為判決駁回上訴。
二、陳述：除與原判決記載相同者，茲引用之外，補稱：系爭土地與同段第六九二地
    號土地為被上訴人所有，第六九二地號土地上之建物建於六十七年九月二日，惟
    因基地面積僅七十二點二七平方公尺，遂於八十九年六月間購買系爭土地，合併
    以供房屋重建使用，是系爭土地面積雖僅三十點五五平方公尺，無法單獨建屋，
    然與同段第六九二地號土地合併後，土地使用價值遽增，上訴人占用一點四四平
    方公尺，僅需拆除牆面數公分即可，並不影響上訴人之建物結構，被上訴人並無
    權利濫用。系爭土地位於中壢市之市中心機能健全，以申報地價年息百分之八作
    為租金標準亦屬適當。
三、證據：除援用第一審所提證據外，另提出桃園縣中壢地政事務所於九十一年四月
    二十四日土地複丈成果圖一件、土地所有權狀二件、地圖及調解不成立證明書各
    一紙為證。
    理      由
一、本件被上訴人起訴主張系爭土地與同段第六九二地號土地為被上訴人所有，第六
    九二地號土地上之建物建於六十七年九月二日，惟因基地面積僅七十二點二七平
    方公尺，遂於八十九年六月間購買系爭土地，合併以供房屋重建使用，是系爭土
    地面積雖僅三十點五五平方公尺，無法單獨建屋，然與同段第六九二地號土地合
    併後，土地使用價值遽增，上訴人占用一點四四平方公尺，僅需拆除牆面數公分
    即可，並不影響上訴人之建物結構，被上訴人並無權利濫用。系爭土地位於中壢
    市之市中心機能健全，以申報地價年息百分之八作為租金標準亦屬適當。爰依所
    有權及不當得利之法律關係提起本件訴訟，並聲明上訴人應將系爭土地如原審判
    決附圖Ａ部分所示，面積一點四四平方公尺之建物拆除，並將上開土地返還被上
    訴人，上訴人並應自九十年四月一日起至返還前項土地之日止，每月給付被上訴
    人新台幣（下同）一百五十六元（原審判決駁回被上訴人超過每月一百元部分之
    請求，未據聲明不服，已告確定），及自九十一年三月九日起至清償日止，按年
    息百分之五計算之利息。上訴人則以系爭土地與上訴人所有同段第八五二地號土
    地相連，上訴人於改建第八五二地號土地上建物前，為確定與相鄰土地界址，曾
    於八十八年間委請桃園縣中壢地政事務所辦理鑑界測量，依據測量結果製作之宗
    地資料顯示，上訴人所有第八五二地號土地面寬達五點九零六公尺，建物面寬僅
    五點八九公尺，上訴人亦取得建物使用執照，被上訴人所有系爭土地及同段第六
    九二地號土地面寬為七點八三公尺，其上建物面寬為七點八二公尺，兩造均未越
    界建築。而被上訴人於八十九年間申請鑑界測量，桃園縣中壢地政事務所於釘立
    鋼釘為界標時，竟將與上訴人所有同段第八五二地號土地相鄰之同段第八五一地
    號土地上建物之牆壁誤為共同壁，並以該壁之中心點為界標所在，定兩造間相鄰
    之前開土地之界標，非以八十八年間測量時所定界標定之，致兩造間相鄰土地界
    線右移，產生上訴人占用系爭土地之現象，此次測量明顯失誤，上訴人所有建物
    應未占用系爭土地。另被上訴人於同段第六九二地號及系爭土地上興建房屋及儲
    物間，依據都市計畫法台灣省施行細則第三十二條規定，住宅區之建蔽率不得超
    過百分之六十，上開二筆土地面積總計一百零二點八二平方公尺，其可得建築面
    積為六十一點六九平方公尺，即使被上訴人日後改建亦須預留四十一點一三平方
    公尺，故縱使上訴人返還占用系爭土地一點四四平方公尺，亦非可供被上訴人建
    築之用，況被上訴人短期間內顯無改建計畫，上訴人返還土地勢必拆除建物主要
    牆面（內有二排鋼筋及五根主要樑柱），將使原支撐建物結構安全之鋼筋遭破壞
    而影響安全，被上訴人所得利益即少，上訴人及社會所受損害甚鉅，被上訴人之
    請求顯為權利濫用等語，資為抗辯。
二、按「所有人對於無權占有或侵奪其所有物者，得請求返還之。對於妨害其所有權
    者，得請求除去之。有妨害其所有權之虞者，得請求防止之。」民法第七百六十
    七條固有明文。惟按「權利之行使，不得違反公共利益，或以損害他人為主要目
    的。」民法第一百四十八條亦有明文。經查，本件被上訴人主張其為系爭土地所
    有人，系爭建物則為上訴人所有一事，已為上訴人所不爭執，並有被上訴人提出
    土地登記謄本一紙為憑。被上訴人此部分之主張，自為真實可信。被上訴人再主
    張上訴人所有系爭建物無正當權利占用被上訴人所有系爭土地如原審判決附圖Ａ
    部分所示，面積一點四四平方公尺之土地一事，已為上訴人所否認，並辯稱其所
    有系爭建物並未占用系爭土地，桃園縣中壢地政事務所係因誤將與上訴人所有同
    段第八五二地號土地相鄰之同段第八五一地號土地上建物之牆壁誤為共同壁，並
    以該壁之中心點為界標所在，為兩造間相鄰之前開土地之界標，而測量錯誤云云
    ，經查，被上訴人此部分主張之事實，經原審及本院先後履勘現場並囑請桃園縣
    中壢地政事務所及內政部土地測量局測量，有原審、本院勘驗筆錄、土地複丈成
    果圖及鑑定書各一紙附卷可稽，兩次測量結果均指出系爭建物確有占用系爭土地
    之事實，雖兩者占用面積因測量方法及儀器不同而有差異，然內政部土地測量局
    係以較精密之電子測距經緯儀則測量，自以內政部土地測量局較為可採，即系爭
    建物確有占用如附圖Ａ─Ｂ─Ｃ─Ｄ區域所示，面積０．七九平方公尺之系爭土
    地。又，內政部土地測量局係以較精密之電子測距經緯儀檢測系爭土地附近重測
    時測設之圖根點，經檢核合格後，作為該測區之控制點，然後以各圖根點為基點
    ，施測系爭土地及附近之界址點，並計算坐標值輸入電腦，以自動繪圖儀以比例
    尺五百比一展繪於鑑測原圖，然後依據桃園縣中壢地政事務所保管之地籍圖、地
    果核對檢核後，測定於鑑測原圖上，作成鑑定圖，亦無上訴人所稱係誤以上訴人
    所有同段第八五二地號土地相鄰之同段第八五一地號土地上建物之牆壁誤為共同
    壁中心點為界標而測量錯誤之情形。被上訴人此部分主張在系爭建物占用如附圖
    Ａ─Ｂ─Ｃ─Ｄ區域所示，面積０．七九平方公尺之系爭土地部分，固屬真實可
    採。超過部分，則無依據。惟查，系爭土地之面積為三０．五五平方公尺，為系
    爭三層半建物與被上訴人所有三層建物間寬約一．六八公尺之狹長空地，其上僅
    搭建連結於被上訴人所有建物，四周無牆垣之鐵皮棚架，供被上訴人堆放雜物之
    空間，無法供獨立建築之用。系爭建物占用系爭土地部分，長約十二點五公尺，
    寬約０．０六公尺，面積僅０．七九公尺，為系爭建物支撐重力之結構牆等情，
    已經原審及本院分別勘驗在卷及上訴人提出照片二紙為證。系爭建物占用系爭土
    地部分之支撐重力之結構牆如予拆除，上訴人所受之損失甚大。反之，系爭土地
    既為兩建物間之寬僅約一．六八公尺之狹長空地，無法供獨立建築之用，系爭建
    物占用部分面積僅０．七九公尺，對被上訴人現堆放雜物之用途亦無助益，並致
    上訴人須支出鉅額之拆除費用，亦有害於國家、社會之經濟。換言之，本件被上
    訴人對系爭土地所有權利之行使，應以不妨害社會秩序及公共利益為其正當之界
    限，惟依前述具體情事依客觀標準衡量，如允被上訴人拆屋還地之請求，將損害
    上訴人對系爭建物之所有權、使用權，並支出鉅額拆除費用損及公共利益，被上
    訴人並未因本件權利行使而取得任何之利益，惟將致上訴人及社會經濟受有損害
    。被上訴人主張拆除系爭建物占用如附圖Ａ─Ｂ─Ｃ─Ｄ區域所示，面積０．七
    九平方公尺之系爭土地部分，並返還基地，外觀上徒具權利行使之形式，然實質
    上有違法律之根本精神，並與權利之社會的作用及其目的相背馳，應解為權利之
    濫用，不應准許。依前說明，上訴人所有之系爭建物雖占用如附圖Ａ─Ｂ─Ｃ
    ─Ｄ區域所示，面積０．七九平方公尺之系爭土地，惟被上訴人訴請拆屋還地既
    屬權利之濫用，於法自有未合，不應准許。被上訴人超過前述請求，與事實不合
    ，亦乏依據。從而，被上訴人依民法第七百六十七條規定請求上訴人應將系爭土
    地上如原審判決附圖Ａ部分所示，面積一點四四平方公尺之建物拆除，並將上開
    土地返還被上訴人，為無理由，應予駁回。
三、次按無權占用他人之土地，可能獲得相當租金之利益為社會通常之觀念，所有權
    人自得依「不當得利」之法則向無權占有人請求返還不當得利。最高法院六十一
    年度台上字第一六九五號判例可資參照。經查，上訴人所有建物既無權占用被上
    訴人所有系爭土地面積０．七九平方公尺，被上訴人得依不當得利之規定，向上
    訴人請求相當於租金之不當得利。又城市地方房屋之租金，以不超過土地及其建
    築物申報總價額年息百分之十為限；土地法第九十七條規定之土地價額，係指法
    定地價而言；土地法第一百四十八條規定土地所有權人依土地法所申報之地價為
    法定地價，倘土地所有權人聲請登記而不同時申報地價者，以標準地價為法定地
    價，所謂標準地價，即由該管市縣地政機關依土地法第一百五十二條或第一百六
    十條公告之地價，而土地所有權人未於公告期間申報地價者，以公告地價百分之
    八十為其申報地價。土地法第九十七條、土地法施行法第二十五條、平均地權條
    例第十六條分別定有明文。易言之，土地法第九十七條所謂之土地申報價額，即
    指該土地之申報地價而言，本件被上訴人雖請求自其於九十年三月二十四日催告
    上訴人返還土地後之九十年四月一日起依土地法第九十七條依土地申報總價年息
    百分之十計算上訴人獲得相當於租金之不當得利之標準，然本院審酌系爭土地之
    周遭情況及一般市場租賃價格後，認以系爭土地申報總額年息百分之八為適當，
    而系爭土地之公告現值為每平方公尺一萬三千元，折算其申報地價為每平方公尺
    一萬零四百元，以申報地價年息百分之八計算，上訴人每月應給付相當於租金之
    不當得利為一萬零四百元乘以０．七九平方公尺乘以一百分之八再除以十二等於
    五十五元（元以下四捨五入）。依前說明，被上訴人所有系爭土地既為上訴人所
    有系爭建物無權占用面積０．七九平方公尺，被上訴人自得請求上訴人返還依前
    述計算之不當得利。從而，被上訴人依不當得利之法律關係，請求上訴人自九十
    年四月一日起至返還前開系爭土地之日止，每月給付被上訴人五十五元，及起訴
    狀繕本送達上訴人即九十一年三月八日到期部分，自翌日起至清償日止，未到期
    部分，自清償期之次月一日起至清償日止，均按年息百分之五計算之利息，為有
    理由，應予准許。逾此範圍之請求，即乏所據。
四、綜上所述，被上訴人依第一百七十九條之法律關係，請求上訴人自九十年四月一
    日起至返還前開系爭土地之日止，每月給付被上訴人五十五元（原審判決駁回被
    上訴人超過每月一百元部分之請求，未據聲明不服，已告確定），及自九十一年
    三月九日起至清償日止，按年息百分之五計算之利息，為有理由，應予准許，逾
    此部分之請求，為無理由，應予駁回。原審就超過上開應准許部分，為上訴人敗
    訴之判決，並為假執行之宣告，自有未洽。上訴意旨就此部分指摘原判決不當，
    求予廢棄改判，為有理由。至於上開應准許部分，原審判命上訴人給付，並為假
    執行之宣告，核無違誤，上訴意旨，就此部分，仍執陳詞，指摘原判決不當，求
    予廢棄，為無理由，應駁回其上訴。
五、本件判決之基礎已臻明確，兩造其餘攻擊防禦方法及舉證，核與判決不生影響，
    毋庸一一論列，併此敘明。
六、據上論結，本件上訴為一部有理由，一部無理由，依民事訴訟法第四百三十六條
    之一第三項、第四百五十條、第四百四十九條第一項、第七十九條，判決如主文
    。
中　　　華　　　民　　　國　　九十三　　年　　 十一 　　月　　　九　　　日
                                    臺灣桃園地方法院民事第一庭
                                             審判長法官  郭琇玲
                                             法      官  鍾淑慧
                                             法      官  張天民
右正本證明與原本無異
中　　　華　　　民　　　國　　九十三　　年　　 十一 　　月　　　九　　　日
                                              法院書記官  蔡紫凌
